臺灣高等法院臺南分院刑事判決　　　　九十一年度上易字第九六一號　Ａ
　　　上　訴　人
　　　即　被　告　乙　○　○
右上訴人因妨害名譽案件，不服臺灣嘉義地方法院九十一年度易字第七號中華民國九
十一年五月十五日第一審判決（起訴案號：臺灣嘉義地方法院檢察署九十年度偵字第
八○二八號），提起上訴，本院判決如左：
      主      文
上訴駁回。
      事      實
一、乙○○原係甲○○、林周芳玉夫婦之義女，因甲○○、林周芳玉向其借用新台幣
    （下同）一百八十四萬元未還，而甲○○、林周芳玉則懷疑乙○○侵占其等經營
    之大眾皮包廠之公款，嗣經與江熙哲、郭三賢、吳土井、林玿仴等人於民國八十
    九年十一月十四日在嘉義市議員蔡榮豐服務處協調，雙方合意由甲○○之友吳土
    井借予甲○○一百八十四萬元，由甲○○簽發同額支票存入江熙哲之帳戶內，俟
    大眾皮包廠負責人林宗勳（甲○○之子）向臺灣嘉義地方法院檢察署所提乙○○
    侵占等告訴之刑事案件確定後，苟乙○○經不起訴處分或判決無罪確定後，始由
    江熙哲將該一百八十四萬元提領清償甲○○、林周芳玉所積欠乙○○之債務，並
    非甲○○、林周芳玉借款拒還。詎乙○○與劉雅靜（已成年，原為大眾皮包廠之
    會計，未經告訴）竟基於毀損甲○○、林周芳玉名譽之概括犯意聯絡及行為分擔
    ，於民國九十年二月間，在嘉義市○○路與吳鳳南路口之檳榔攤上方之大樓牆壁
    裝設大型廣告看板，在看板上刊登「大眾皮包廠董事長甲○○、董事長夫人林周
    芳玉借錢不還，民眾小心」等文字，復於九十年三月間，製作與上開看板相同內
    容之傳單，在嘉義市○街道散發，而指摘足以毀損甲○○、林周芳玉名譽之事。
二、案經甲○○、林周芳玉訴請臺灣嘉義地方法院檢察署檢察官偵查起訴。
      理      由
一、上訴人即被告乙○○對其與劉雅靜共同出資製作看板，並散發傳單之事實，雖坦
    承不諱，惟否認其有何妨害告訴人甲○○、林周芳玉名譽之犯行，辯稱：告訴人
    二人曾向被告借用一百八十四萬元，迄未清償，被告在看板上刊登告訴人借錢不
    還之文字，自無不實。被告與告訴人於八十九年十一月五日雖曾在蔡榮豐議員服
    務處協調，但並未達成協議；告訴人又於同年十一月十四日約被告至蔡榮豐議員
    服務處，吳土井向被告訛稱珠寶先拿出來才替告訴人還款，然吳土井竟稱未帶錢
    出門，被告復相信江熙哲所言，就將珠寶交給吳土井，吳土井收受後即離去，事
    後江熙哲雖表示錢在其保管中，惟並未提出證明，自始被告並未目睹該錢云云。
二、經查：
  (1)被告與劉雅靜共同在廣告看板及傳單上以記載「大眾皮包廠董事長甲○○、董事
    長夫人林周芳玉借錢不還，民眾小心」等文字，並散布於眾之事實，已據告訴人
    於偵查中、原審及本院審理時指訴甚詳；又上開廣告看板及傳單係其與劉雅靜共
    同出資製作，亦經被告於偵查中坦承在卷，且經證人劉雅靜於偵查中證述屬實，
    復有照片乙張及傳單乙紙附於偵查卷可稽，告訴人上開所指，堪信屬實。
  (2)又告訴人積欠被告一百八十四萬元債務之事實，雖為告訴人坦承在卷，惟告訴人
    因懷疑被告涉嫌侵占其等經營之大眾皮包廠之公款，於八十九年十一月十四日許
    ，曾與被告至嘉義市議員蔡榮豐服務處商談債務問題，協議由案外人吳土井提供
    一百八十四萬元存入另一案外人江熙哲帳戶內，等候侵占案件確定，若被告未侵
    占公款，始由被告領取等情，已據證人吳土井、江熙哲、郭三賢等人於偵查中及
    原審調查時證實在卷。雖證人林玿仴於原審調查時證稱：協調時吳土井並未開票
    ，當時本來說一手交錢一手交珠寶、首飾，伊只有看到交珠寶、首飾，並沒有看
    到交錢等語；然其又證稱：「（問：有無說錢何時再交？）沒有確定的時間，他
    們在協調時我有的沒有聽清楚，後來告訴人沒有交錢，被告問告訴人何時要交錢
    給她，告訴人說等事情處理好了再交。」、「（問：當時告訴人是否同意吳土井
    先將錢交給證人江哲保管？）被告本來不同意，後來他沒有很確定的同意。」
    等語，並於本院審理時證稱：「吳土井說現在經濟不好，帶錢不方便，當時江
    哲說回去與吳土井協調把錢交到江哲的手上，他們叫被告相信他們，錢會交到
    江哲手上，後來如何談我不知道。」等語，則證人林玿玥對於協調內容並非全
    然清楚，尚不能以其證詞即認告訴人與被告就如何清償該一百八十四萬元乙節未
    能達成協議。
  (3)再該一百八十四萬元在協調當時並未由告訴人交予江熙哲之事實，雖經證人吳土
    井、郭三賢及江熙哲三人於原審調查中證述在卷，然被告於協調時已同意將該一
    百八十四萬元交由證人江熙哲保管乙情，既經證人吳土井、郭三賢、江熙哲於偵
    審中證述明確；而證人吳土井於八十九年十一月問曾借給告訴人甲○○一百八十
    四萬元，由告訴人甲○○簽發支票交由江熙哲，該支票業於八十九年十一月十六
    日兌現存入江哲活期儲蓄存款帳戶內，亦有甲○○所簽發之發票人為大眾皮包
    廠、發票日八十九年十一月十五日、付款人安泰商業銀行、票號ＡＳ00000
    00號、面額一百八十四萬元之支票影本乙張，及安泰商業銀行九十一年九月十
    二日安嘉字第一二○九號函（附存款往來對帳單）在卷可考，足認被告與告訴人
    確已達成協議，由江熙哲保管該一百八十四萬元甚明，否則證人吳土井又何須借
    予告訴人甲○○一百八十四萬元，另由告訴人簽發該一百八十四萬元支票予案外
    人江熙哲兌現保管？參以被告之父母於原審調查時亦稱其等知道該一百八十四萬
    元係放在證人江熙哲處，且事後證人江熙哲曾與被告通過電話，謂錢由伊保管，
    要被告相信證人江熙哲，亦經證人江熙哲於原審證實在卷，亦足認被告明知該一
    百八十四萬元係由證人江熙哲保管無訛。
  (4)綜上所述，告訴人所積欠被告之一百八十四萬元債務，既經協議由案外人江熙哲
    保管，俟被告涉嫌侵占大眾皮包廠之刑事案件獲不起訴或無罪判決確定，始由江
    熙哲返還被告，足認告訴人二人並非故意借錢不還，是被告於廣告看板及傳單上
    指謫之事實既非真實，其所為自足以毀損告訴人之名譽，被告所辯，係屬卸責之
    詞，自不足採。本件事證明確，被告犯行應可認定。
三、核被告所為，係犯刑法第三百十條第二項之加重誹謗罪。被告與案外人劉雅靜間
    有犯意連絡、行為分擔，為共同正犯，公訴意旨漏未敘明，尚有未洽。又被告以
    一行為同時毀損告訴人二人之名譽，係一行為觸犯數罪名，為想像競合犯應從一
    重論處。其先後二次犯行，時間緊接，犯罪構成要件相同，顯係基於概括犯意為
    之，為連續犯，應論以一罪，並加重其刑。原審刑法第二十八條、第五十五條、
    第五十六條、第三百十條第二項、第四十一條第一項前段、第三十八條第一項第
    依二款，罰金罰鍰提高標準條例第一條前段、第二條，並審酌被告犯罪之動機、
    目的、手段、品行、犯罪所生之危害及其犯罪後之態度等一切情狀，量處被告有
    期徒刑三月，並諭知如易科罰金以三百元折算一日。扣案之傳單一張，為被告所
    有且係供其犯罪所用之物，依刑法第三十八條第一項第二款之規定宣告沒收。本
    院經核原判決認事用法及量刑均無不當。被告上訴意旨仍執陳詞否認其有前揭誹
    謗犯行而指摘原判決不當，為無理由，應予駁回。
據上論斷，應依刑事訴訟法第三百六十八條，判決如主文。
本案經檢察官邱克斌到庭執行職務。
中    華    民    國      九十一      年      十      月      二十四    日
                                  臺灣高等法院臺南分院刑事第五庭
                                      審判長法官  黃    三    哲
                    法官  陳    珍    如
                                            法官  林    勝    木
右正本證明與原本無異。
不得上訴。
                                      法院書記官  陳    淑    貞
中    華    民    國      九十一      年      十      月      二十五    日
附錄法條：
刑法第三百十條：
意圖散布於眾而指摘或傳述足以毀損他人名譽之事者，為誹謗罪，處一年以下有期徒
刑、拘役或五百元以下罰金。
散布文字、圖畫犯前項之罪者，處二年以下有期徒刑、拘役或一千元以下罰金。
對於所誹謗之事，能證明其為真實者，不罰。但涉於私德而與公共利益無關者，不在
此限。
